【裁判字號】    99,重訴,141
【裁判日期】    991025
【裁判案由】    清償債務
【裁判全文】
臺灣臺中地方法院民事判決             99年度重訴字第141號
原      告  楊寶玉
訴訟代理人  莊正男律師
被      告  李安榮
            賴淑貞
上二人共同
訴訟代理人  陳盈壽律師
上列當事人間請求清償債務事件，經於民國99年9月29日言詞辯
論終結，本院判決如下：
    主    文
原告之訴及假執行之聲請均駁回。
訴訟費用由原告負擔。
    事實及理由
壹、原告方面：
  一、聲明：被告應共同給付原告新臺幣（下同）7,378,900元
      ，及自起訴狀繕本送達之翌日起至清償日止，按週年利率
      百分之5計算之利息，並願供擔保請准宣告假執行。
  二、陳述：
      （一）被告李安榮、賴淑貞為夫妻關係，前於民國84年10
            月起至86年8月止，陸續共同向訴外人陳萬基借款
            合計9,378,900元，被告二人並分別簽發面額278,9
            00元、410萬元及500萬元之本票，供為屆期清償之
            用。惟屆票期，均未清償，致生糾葛。訴外人陳萬
            基乃於87年7月26日與被告二人成立清償債務「和
            解書」。惟被告二人嗣僅依系爭和解書第一條第（
            二）項之約定，於抵押權判決確定並且設定完成後
            ，將坐落臺中縣霧峰鄉○○段259地號土地及其上
            房屋作價200萬元供為讓與而清償該抵押債務200萬
            元，仍有7,378,900元未償，雖另又陸續匯款7萬元
            、於88年11月6日給付85,000元及同年月4日給付10
            萬元予訴外人陳萬基，並另以貨品抵償債務38,580
            元，然對所餘債務則置之不理。訴外人陳萬基雖另
            受讓被告在臺灣新竹地方法院87年度執字第2421號
            執行事件中之債權200萬元，然訴外人陳萬基僅實
            際受償執行費用14,140元，至於200萬元債權本息
            ，則未受清償，被告二人更未將該200萬元之借據
            交付訴外人陳萬基，而仍由被告二人執有。訴外人
            陳萬基嗣於97年5月25日將對被告二人之上開債權
            讓與原告，原告爰依和解書之約定及債權讓與之法
            律關係，請求被告二人共同清償。
      （二）被告雖抗辯於簽立和解書後，曾對訴外人陳萬基所
            委託前來討債之黑道人士為清償云云。惟當事人主
            張有利於己之事實者，就其事實有舉證之責任，民
            事訴訟法第277條前段定有明文。被告就其所抗辯
            之清償金額若干、款項交付何人等情，並未舉證以
            實其說；亦無其他事證可資認定訴外人曾永利乃係
            訴外人陳萬基之受託人；又被告所稱之匯款，本應
            優先抵充按年息百分之五計算之利息，如有餘額始
            可抵充本金（蓋因簽立和解書之故，應認已成立新
            的清償約定，因此應另按法定利率計算利息），故
            被告所為上開清償抗辯，並非有理。
      （三）另系爭和解書第二條所約定按月償付3萬元一節，
            僅係訴外人陳萬基同意在一年之期間內，若被告有
            按月給付3萬元者，則訴外人陳萬基同意在此一年
            為限之期間內，停止對被告為強制執行而已，並非
            分期清償之約定，則於一年期滿之後，訴外人陳萬
            基及原告仍得對被告為全部一次清償之主張。
貳、被告方面：
  一、聲明：原告之訴及假執行之聲請均駁回，如受不利判決，
      願供擔保，請准宣告免為假執行。
  二、陳述：
      （一）被告固有於84年10月起至86年8月止，共同向訴外
            人陳萬基借款9,378,900元，且簽發面額278,900元
            、410萬元及500萬元本票交付訴外人陳萬基執有，
            嗣並於87年7月26日以9,378,900元之金額，與訴外
            人簽立和解書之事實，惟被告二人係為擔保他人向
            訴外人陳萬基借貸之款項，始應訴外人陳萬基之要
            求而簽發本票及簽立系爭和解書。
      （二）系爭和解書所示之債務，被告業已全數清償，原告
            依和解書之約定及債權讓與之法律關係，請求被告
            再為清償，並非有理：
            (1)、被告賴淑貞清償200萬元：被告賴淑貞已將伊
                在臺灣新竹地方法院87年度執字第2421號執行
                事件中之債權200萬元本息，全部讓與訴外人
                陳萬基取得。
            (2)、被告二人匯款清償7萬元：被告二人曾陸續匯
                款7萬元至訴外人陳萬基之銀行帳戶以供清償
                。
            (3)、被告二人交付訴外人陳萬基85,000元、10萬元
                及以貨抵債38,580元：被告曾於88年11月6日
                給付85,000元、同年月4日給付10萬元予訴外
                人陳萬基，另訴外人陳萬基更曾陸續向被告二
                人拿取貨品以供抵償借款38,580元。
            (4)、被告二人交付4紙支票以供清償727萬元：訴外
                人陳萬基於簽立和解書後，多次委託黑道人士
                向被告討債，被告賴淑貞迫於無奈，乃於88年
                11月5日開立如卷附被證四所示之4紙支票，面
                額合計727萬元予訴外人陳萬基所委託之訴外
                人曾永利以供清償借款。卷附被證四所示之4
                紙支票，雖曾跳票，然被告二人嗣已陸續給付
                現金並將跳票之支票全數取回，自生清償效力
                。
            (5)、被告以不動產折價清償200萬元：被告已依和
                解書所示，將坐落臺中縣霧峰鄉○○段259地
                號土地及地上房屋所有權移轉登記為原告所有
                ，此部分折價清償200萬元。
      （三）縱認系爭和解書之約定內容，被告尚未履行完畢，
            然依系爭和解書第二條所示，本件為分期給付之債
            權，且無被告拋棄期限利益之約定。原告自不得請
            求被告為一次全部之履行。
、法院得心證之理由：
  一、不爭執事項：
      （一）被告李安榮、賴淑貞為夫妻關係，曾簽發面額各為
            278,900元、410萬元及500萬元之本票交付訴外人
            陳萬基，嗣於87年7月26日與訴外人陳萬基簽立和
            解書，結算結果被告對訴外人陳萬基負有9,378,90
            0元之債務，訴外人陳萬基嗣於97年5月25日將其對
            被告之債權，讓與原告。
      （二）被告賴淑貞曾將伊在臺灣新竹地方法院87年度執字
            第2421號執行事件中之200萬元債權，讓與訴外人
            陳萬基。
      （三）被告曾陸續匯款7萬元至訴外人陳萬基之銀行帳戶
            內，另曾給付訴外人陳萬基85,000元（2萬元現金
            及面額65,000元之支票）、面額10萬元支票及由訴
            外人陳萬基向被告拿取價值38,580元之貨品，以供
            抵償債務。
      （四）被告已依和解書所示，將坐落臺中縣霧峰鄉○○段
            259地號土地及地上房屋所有權移轉登記為原告所
            有，此部分折價清償200萬元。
      （五）被告曾於88年11月5日開立卷附被證四所示之4紙支
            票，雖曾跳票，然被告嗣已將跳票之支票取回，另
            本票亦由被告取回。
  二、爰就本件爭點，分述如下：
      （一）依系爭和解書第二條之約定，本件是否為分期給付
            性質？原告能否對被告為一次全部給付之主張？
            (1)、按解釋意思表示應探求當事人之真意，不得拘
                泥於所用之辭句，民法第98條定有明文。又意
                思表示不明確，使之明確，屬意思表示之解釋
                ；意思表示不完備，使之完備，屬意思表示之
                補充。前者可減少爭議，後者可使意思表示之
                無效減至最低程度。意思表示解釋之客體，為
                依表示行為所表示於外部之意思，而非其內心
                之意思。當事人為意思表示時，囿於表達力之
                不足及差異，恆須加以闡釋；至於內心之意思
                ，既因未形之於外，則無從加以揣摩。故在解
                釋對話之意思表示時，應以對話人所得了解之
                情事為範圍，表意人所為表示行為之言語、文
                字或舉動，如無特別情事，應以交易上應有之
                意義而為解釋，如以和交易慣行不同之意思為
                解釋時，限於對話人知其情事或可得而知者為
                限，否則仍不能逸出交易慣行的意義。解釋意
                思表示端在探求表意人為意思表示之目的性及
                法律行為之和諧性，解釋契約尤須斟酌交易上
                之習慣及經濟目的，依誠信原則而為之。關於
                法律行為之解釋方法，應以當事人所欲達到之
                目的、習慣、任意法規及誠信原則為標準，合
                理解釋之，其中應將目的列為最先，習慣次之
                ，任意法規又次之，誠信原則始終介於其間以
                修正或補足之。是解釋契約時，如契約文字業
                已表示當事人真意明確，而無須別事探求者，
                自不得反捨契約文字而更為曲解，惟於契約文
                字內容有所矛盾或不明者，始須探求當事人立
                約時之真意，避免拘泥於契約中之部分文字而
                為推解，致失真意。
            (2)、卷附兩造所不爭執而為真正之系爭和解書第二
                條約定：「乙方（指訴外人陳萬基）現聲請強
                制執行本票裁定，除非甲方（指被告）自八十
                七年十月十五日以後未按月償付參萬元，不得
                聲請實施強制執行，停止期間為壹年。」，核
                其契約文字之內容，乃係約定訴外人陳萬基就
                原已屆期之本票債務，於被告按月償付參萬元
                之情形下，同意給予被告一年之暫停實施強制
                執行期間之意，如被告未自87年10月15日起按
                月償付3萬元者，即喪失該一年期間之停止執
                行利益。雙方並未就該一年之停止執行期間屆
                滿後，後續債務之清償方式為明確之約定。惟
                按，當事人主張有利於己之事實，就其事實有
                舉證之責任，民事訴訟法第277條定有明文。
                又事實有常態與變態之分，其主張常態事實者
                無庸負舉證責任，反之，主張變態事實者，則
                須就其所主張之事實負舉證責任。債務如屆清
                償期者，債務人本負有一次、全部清償之義務
                ，此屬常態；債務人如主張債權人同意其得分
                期給付者，即屬變態之事實，自應由債務人就
                此變態之事實，負舉證責任。本院參酌上開各
                情，認系爭和解書第二條之約定，僅能供為訴
                外人陳萬基有同意給予被告一年停止執行期間
                約定之認定，尚無從逕為訴外人陳萬基另有同
                意於該一年之停止執行期間屆滿後，被告仍得
                就全部債務而為分期給付之認定。被告復未能
                提出其他事證資供證明於該一年之停止執行期
                間屆滿後，訴外人陳萬基仍只得對被告為每月
                3萬元之清償清求。是被告所辯依系爭和解書
                之約定，本件為分期給付性質，原告不能對被
                告為一次全部之給付一語，並非有據。
      （二）被告所抗辯之各項清償內容，是否屬實並生合法清
            償之效力？原告所得請求被告給付之未償金額，應
            為若干？
            (1)、按民法第308條規定，債之全部消滅者，債務
                人得請求返還或塗銷負債之字據，其僅一部消
                滅或負債字據上載有債權人他項權利者，債務
                人得請求將消滅事由，記入字據。負債字據，
                如債權人主張有不能返還或有不能記入之事情
                者，債務人得請求給與債務消滅之公認證書。
                另同法第309條規定，依債務本旨，向債權人
                或其他有受領權人為清償，經其受領者，債之
                關係消滅。持有債權人簽名之收據者，視為有
                受領權人。但債務人已知或因過失而不知其無
                權受領者，不在此限。又同法第310條亦規定
                ，向第三人為清償，經其受領者，其效力依左
                列各款之規定：一、經債權人承認或受領人於
                受領後取得其債權者，有清償之效力。二、受
                領人係債權之準占有人者，以債務人不知其非
                債權人者為限，有清償之效力。三、除前二款
                情形外，於債權人因而受利益之限度內，有清
                償之效力。而所謂其他有受領權人，係指如債
                權人之代理人者屬之，另所謂債權之準占有人
                者，指非原債權人之第三人，以自己享有之意
                思行使債權，而依一般交易觀念，足使他人認
                其為債權人者，於債務人不知其非債權人情形
                下，即生清償之效力。
            (2)、經查，訴外人陳萬基前於87年7月26日與被告
                成立系爭和解書所表彰之債務總額9,378,900
                元之清償債務和解契約第二條約定，將坐落臺
                中縣霧峰鄉○○段259地號土地及地上房屋所
                有權作價200萬元移轉登記為原告所有，以供
                清償上開債務，是原有之9,378,900元債務，
                因而尚有7,378,900元未償。而被告嗣另行匯
                款7萬元及於88年11月6日給付65,000元支票一
                紙、同年月9日給付現金2萬元、同年月14日給
                付10萬元支票予訴外人陳萬基，並另以貨品抵
                償債務38,580元一情，復為原告所不否認，再
                予扣除後，被告之未償債務餘額應減為7,085,
                320元。
            (3)、債權人受領他種給付以代原定之給付者，其債
                之關係消滅，民法第319條定有明文。查被告
                賴淑貞前將其對訴外人「進宇企業股份有限公
                司」之200萬元借款債權，讓與訴外人陳萬基
                ，訴外人陳萬基並於臺灣新竹地方法院87年度
                執字第2421號執行事件中向執行法院為債權受
                讓之陳報，並經列入分配表中參與分配及取得
                債權憑證。是被告賴淑貞乃係以其對訴外人「
                進宇企業股份有限公司」之200萬元借款債權
                讓與訴外人陳萬基供為清償之用，並非以對訴
                外人陳萬基所負之其他新債務供為原有舊債務
                之清償，核非因清償債務而對於債權人負擔新
                債務之情形，而應認與民法第319條所定債權
                人受領他種給付以代原定之給付之規定相符，
                原有之債之關係，就所受領之他種給付範圍，
                自告消滅。是原告以訴外人陳萬基實際上未就
                該受讓之200萬債權受有訴外人「進宇企業股
                份有限公司」之清償為由，主張原有舊債務仍
                不消滅一語，尚非可採。則上開未償債務餘額
                7,085,320元應再行扣除200萬元，扣除後之未
                償債務餘額變為5,085,320元。
            (4)、再查，被告賴淑貞所簽發「票號TA0000000發
                票日89年3月15日面額3,242,500元」之支票，
                曾由訴外人陳萬基在台中商業銀行烏日分行所
                開設之第000000000000號帳戶提示請求付款，
                客觀上足認被告賴淑貞乃係供為清償系爭和解
                書所示債務一部之用。該紙支票現已由被告取
                回，參諸一般債務清償慣例，被告若非已為票
                款之清償，或有另行開立其他票據以資換回之
                情事，按理持有支票之債權人鮮有未受清償或
                未經換票而取得新票據即將原支票返還債務人
                之理。客觀上足認被告曾以如附表所示編號之
                面額3,242,500元之支票，交付訴外人陳萬基
                供為清償之用，嗣並取回該紙支票，加以原告
                復未能提出其他證據足資認定被告就如附表所
                示編號之面額3,242,500元之支票債務，另有
                其他新債務未償之情事。本院因認上開未償之
                債務餘額5,085,320元應再行減除3,242,500元
                ，所餘之未償債務餘額應改為1,842,820元。
            (5)、又查，被告賴淑貞所另簽發「票號TA0000000
                發票日89年6月15日面額3,242,500元」之支票
                ，其票據背面有訴外人陳萬基之背書。足見該
                紙支票曾為訴外人陳萬基所持有，原告復未能
                提出其他證據足資認定被告就此紙面額3,242,
                500元之支票債務，亦另有其他之新債務未償
                情事，本院因認被告應亦已就此紙面額3,242,
                500元之支票債務為清償，否則當無得以取回
                退票支票之理，其票面金額既逾上述未償之債
                務餘額1,842,820元。從而被告就系爭原對訴
                外人陳萬基所負之9,378,900元債務，應認業
                已全數清償完畢。
            (6)、原告雖另主張被告匯款清償之款項，應優先抵
                充利息，餘額始可用供清償本金云云。惟查，
                依卷附兩造所簽立之系爭和解書內容觀之，訴
                外人陳萬基與被告，並未於和解書中為被告應
                另行給付債務利息之約定，應認訴外人陳萬基
                就該結算後之9,378,900元債務，業已拋棄利
                息請求，是原告主張被告應另行給付百分之5
                利息一節，亦非有理。
肆、綜上所述，被告就系爭對訴外人陳萬基原本所負合計9,378,
    900元債務，既已清償完畢，則原告本於和解書及債權受讓
    之法律關係，訴請被告另再共同給付7,378,900元及自起訴
    狀繕本送達之翌日起至清償日止，按週年利率百分之5計算
    之利息，為無理由，應予駁回；又原告之訴既經駁回，則其
    假執行之聲請，失所附麗，應併予駁回。
伍、本件事證已臻明確，兩造其餘攻擊防禦方法與舉證，核與判
    決結果無影響，爰不逐一論述，附此敘明。
陸、據上論結，原告之訴為無理由，依民事訴訟法第78條，判決
    如主文。
中    華    民    國    99    年    10    月    25    日
                  民事第四庭    法  官  林宗成
正本係照原本作成。
如對本判決上訴，須於判決送達後20日內向本院提出上訴狀。如
委任律師提起上訴者，應一併繳納上訴審裁判費。
中    華    民    國    99    年    10    月    25    日
                                書記官

司法院資訊處製作；財團法人民間司法改革基金會備份。
